【裁判字號】    97,上更(一),366
【裁判日期】    971125
【裁判案由】    違反醫師法
【裁判全文】
臺灣高等法院刑事判決             97年度上更(一)字第366號
上  訴  人
即  被  告  乙○○
選任辯護人  邱永祥律師
上  訴  人
即  被  告  甲○○
選任辯護人  林詮勝律師
            王雅婷律師
上列上訴人等因違反醫師法案件，不服台灣板橋地方法院九十三
年度訴字第七０八號，中華民國九十四年四月八日第一審判決（
起訴案號：台灣板橋地方法院檢察署九十二年度偵字第一一三二
五號、第一九五０七號、第二一二一五號，九十三年度偵字第六
三四五號、第六三四六號，併辦案號：同署九十三年度偵字第八
六二一號），提起上訴，經判決後，由最高法院第一次發回更審
，本院判決如下：
    主  文
原判決關於乙○○、甲○○部分撤銷。
乙○○共同未取得合法醫師資格，擅自執行醫療業務，累犯，處
有期徒刑貳年陸月，減為有期徒刑壹年參月，扣案如附表所示之
藥劑及注射器械均沒收。
甲○○共同未取得合法醫師資格，擅自執行醫療業務，處有期徒
刑壹年，減為有期徒刑陸月，如易科罰金，以銀元參佰元即新台
幣玖佰元折算壹日，緩刑肆年。
    事  實
一、乙○○前於民國八十六年間因違反醫師法案件，經台灣板橋
    地方院以八十六年度易字第七四八八號判處有期徒刑一年八
    月，併科罰金新臺幣（下同）六萬元，罰金如易服勞役，以
    九百元即銀元三百元折算一日，嗣經上訴，由本院於八十七
    年四月八日以八十七年度上易字第五七一號判決上訴駁回確
    定，甫於八十九年七月四日因假釋期滿以已執行論（於本件
    構成累犯）。詎猶不知悔改，明知其未取得合法醫師資格，
    不得執行醫療業務，竟與明知其無合法醫生資格之甲○○合
    謀，由乙○○提供其所有坐落臺北縣三重市○○路○段一二
    三巷九號一樓房屋出租予甲○○，再由甲○○將以自己之醫
    師證書申請開業成立之「毓仁診所」遷移至上址，而共同基
    於使乙○○擅自執行醫療業務之犯意聯絡，於九十一年一月
    至九十二年二月間，在上開「毓仁診所」內，由甲○○提供
    場所、器械，供乙○○為病患吳鴻幸、蕭謝美蓮、連敏良等
    不特定病患執行施打針劑治療等醫療業務行為。又乙○○復
    承前犯意，另夥同明知其未取得合法醫師資格之陳明典（業
    經判決確定），共同基於使乙○○擅自執行醫療業務之犯意
    聯絡，於九十二年十月中旬起，由陳明典提供其位於臺北縣
    三重市○○路○段三三巷六四號一樓住處，讓乙○○放置藥
    劑及注射器械等物品，並於同年十月二十日十三時五十分許
    ，在上開地點由乙○○為張金春執行施打靜脈注射治療等醫
    療業務行為。嗣經警持台灣板橋地方法院法官簽發之搜索票
    ，會同臺北縣政府衛生局稽查人員在上址執行搜索，而當場
    查獲正在為靜脈注射治療之張金春，始循線知悉上情，並扣
    得乙○○所有如附表所示之藥劑及注射器械等物品。
二、案經臺北縣政府警察局三重分局報告及臺北縣政府函送臺灣
    板橋地方法院檢察署檢察官偵查起訴及自動檢舉。
    理  由
壹、程序問題：
一、按證據具有證據能力者，始得以供嚴格之證明，刑事訴訟法
    第一百五十五條第二項規定：「無證據能力、未經合法調查
    之證據，不得作為判斷之依據」，又刑事訴訟法關於訊問證
    人採具結制度，其用意在擔保證言之真實性及憑信性，其作
    用在提高證人之責任心及警戒心，使為誠實之陳述，所謂具
    結，係指有具結義務之人，履行其具結義務而言；同法第一
    百五十八條之三規定：「證人、鑑定人依法應具結者而未具
    結者，其證言或鑑定意見，不得作為證據」。本件證人連敏
    良、蔡月筆、蕭謝美蓮分別於九十二年三月二十日、同年四
    月一日在偵查中所為之供述，供前或供後並未命具結（見他
    字第七六二號卷第一三頁起、第一七頁起），且無任何刑事
    訴訟法第一百八十六條第一項規定不得令其具結之情形，則
    證人連敏良、蔡月筆、蕭謝美蓮上開於偵查中未經具結所為
    之供述，應認無證據能力，不得為證據。
二、刑事訴訟法第一百五十九條之一第二項規定：被告以外之人
    於偵查中向檢察官所為之陳述，除顯有不可信之情況者外，
    得為證據。所稱「得為證據」，依其文義解釋及立法理由之
    說明，並無限縮於檢察官在偵查中訊問被告以外之人即證人
    之程序，已給被告或其辯護人對該被告以外之人行使反對詰
    問權者，始有證據能力。第以刑事被告之詰問權，係指訴訟
    上被告有在審判庭盤詰證人之權利；偵查中檢察官訊問證人
    ，旨在蒐集被告犯罪證據，以確認被告嫌疑之有無及內容，
    與審判中透過當事人之攻防，經由詰問程序調查證人以認定
    事實之性質及目的有別。偵查中辯護人僅有在場權及陳述意
    見權，此觀刑事訴訟法第二百四十五條第二項前段之規定甚
    明，檢察官訊問證人並無必須傳喚被告使其得以在場之規定
    ，同法第二百四十八條第一項前段雖規定「如被告在場者，
    被告得親自詰問」，亦僅賦予該在場被告有行詰問證人之機
    會而已，被告如不在場，殊難期有詰問之可能。此項未經被
    告詰問之被告以外之人於偵查中向檢察官所為之陳述，原則
    上為法律規定有證據能力之傳聞證據，基於當事人進行主義
    之處分主義，被告於審判中仍非不得請求詰問，使該偵查中
    之陳述成為完足調查之證據，亦得放棄對原供述人之反對詰
    問權或不爭執其陳述，由審判長依刑事訴訟法第二百八十八
    條第二項前段、第一百六十五條第一項之規定，得僅以宣讀
    該被告以外之人之陳述或告以要旨之方式，踐行其證據調查
    程序（參最高法院九十六台上字第六六八二號判決）。是證
    人蕭謝美蓮九十三年三月二十四日、連敏良九十三年三月十
    三日、及張金春九十二年十一月二十四日等於偵查中已為具
    結之證述，均有證據能力。
三、被告以外之人於檢察事務官、司法警察官、司法警察調查中
    所為之陳述，基於實體發現真實之訴訟目的，依刑事訴訟法
    第一百五十九之二規定，如與審判中之陳述不符時，經比較
    結果，其先前之陳述，相對「具有較可信之情況」，且為證
    明犯罪事實存否所必要，亦可例外的視為有證據能力。本件
    證人吳鴻幸於九十二年十一月十日於檢察事務官調查時所為
    之就本案被告涉及違反醫師法之陳述，其於原審行交互詰問
    時所為之陳述不符，惟上述檢察事務調查筆錄之陳述內容，
    既經原審勘驗屬實，有原審當庭製作之勘驗筆錄足稽（見原
    審卷第二四一頁），足資擔保上開筆錄內容係出自證人吳鴻
    幸之所陳，而證人吳鴻幸於原審行交互詰問時復未抗辯上述
    調查筆錄內容，係出自檢察事務官出以強暴、脅迫、利誘、
    詐欺或其他不正方法所陳，顯然該筆錄內容，係基於證人吳
    鴻幸自由意志之真意所載，衡以經驗法則，上開筆錄作成時
    間距案發時間最短，外界較無時間介入或干擾而具有與「相
    對特別可信性」，且該筆錄內容由形式觀察，亦與公訴人起
    訴之違反醫師法之事實，具有關連性，為證明犯罪事實所必
    要，依上法條規定，自有其證據能力。
四、被告以外之人於審判外之言詞或書面陳述，除法律有規定者
    外，不得作為證據；又被告以外之人於司法警察官或司法警
    察調查中所為之陳述，與審判中不符時，其先前之陳述具有
    較可信之特別情況，且為證明犯罪事實存否所必要者，得為
    證據，刑事訴訟法第一百五十九條第一項、第一百五十九條
    之二分別定有明文。本件證人張金春及上訴人即被告乙○○
    （就其他被告部分之證述）於台北縣政府警察局之證述，雖
    屬傳聞證據，惟本院審酌上開筆錄作成時，距案發時間最短
    ，外界較無時間介入或干擾，亦無不當取供之情形，是其等
    於警詢之證述，自具有較為可信之特別情況，符合上開傳聞
    法則之例外規定，依刑事訴訟法第一百五十九條之二規定，
    上開證人警詢之陳述得為證據。
五、又被告乙○○以偵查中，均係以提示被告乙○○單一照片之
    方法供證人吳鴻幸、蕭謝美蓮、陳明典等三人指認，顯違法
    定程序云云。惟本件證人陳明典等均本即認識被告乙○○，
    其等所為之指認，僅係提供其等確認所述之人是否即為被告
    乙○○，與一般證人對犯罪嫌疑人為何人尚屬不知之指認有
    別，是被告此辯自不可採。再被告乙○○以提供上開證人陳
    明典等指認伊之照片，係翻拍自偷拍錄影帶，故該照片仍不
    失其取得程序為違法之本質云云。然本案並非以該錄影帶之
    翻拍照片做為被告乙○○之論罪基礎，且上開指認亦如上述
    僅係為確認照片中之人與證人所述之人是否同一，是被告此
    辯亦不可採。
六、本件認定事實所引用之卷內其餘所有卷證資料，並無證據證
    明係公務員違背法定程序所取得，公訴人、被告及辯護人於
    審判程序中復未於言詞辯論終結前表示異議，且表示沒有意
    見，均認有證據能力，核先敘明。
貳、實體問題：
一、訊據上訴人即被告甲○○、被告乙○○均否認有何違反醫師
    法之犯行，被告乙○○辯稱：自前案假釋出監後，迄今均未
    再替他人看診注射，亦未於毓仁診所內替病患吳鴻幸、蕭謝
    美蓮、連敏良看診注射，偵查卷中照片上所示「胖胖之人」
    並非伊本人，查獲當日伊是去同案被告陳明典住處拜拜，至
    張金春為何去該處，伊不知道，伊去的時候，張金春就已經
    在該處了，伊亦沒有在同案被告陳明典住處替張金春為靜脈
    注射治療，衛生局來的時候，張金春的點滴快打完，伊就幫
    他把點滴拔下來，所以上面有伊的指紋，於同案被告陳明典
    家中查獲之藥劑、注射器械均非伊所有，亦非伊所寄放，伊
    係遭人陷害的云云；被告甲○○辯稱：臺北縣三重市○○路
    ○段一二三巷九號一樓房屋係伊向被告乙○○所承租，毓仁
    診所的病患都是伊親自問診、打針，並未假手他人，伊亦未
    由被告乙○○替病患打針，被告乙○○至毓仁診所只是為了
    收取租金而已云云。經查：
  (一)被告乙○○未具醫師或其他醫事人員資格乙節，為被告乙○
    ○所不否認，且經行政院衛生署於九十二年十月十五日以衛
    署醫字第０九二０二一六一六四號函覆屬實，有上揭函文一
    紙在卷可按（見偵字第一九五０七號卷第二九頁）。
  (二)證人吳鴻幸曾於九十一年一月至六月間多次至台北縣三重市
    ○○路毓仁診所求醫就診之事實，為證人吳鴻幸所不否認，
    並有中央健保局九十三年五月二十八日健保醫字第０九三０
    ０五九九三九號函附保險對象門診就醫紀錄明細表在卷足憑
    （見原審卷第四０至四二頁）；證人蕭謝美蓮曾於九十一年
    四月至七月間，多次至毓仁診所求醫就診之事實，為證人蕭
    謝美蓮所不否認，並有中央健保局九十二年四月二十八日健
    保醫字第０九二０００九七九八號函附保險對象門診就醫紀
    錄明細表附卷可佐（見他字第七六二號卷第二五、二九頁）
    ；證人連敏良曾於九十一年七月至九十二年二月間，多次至
    毓仁診所求醫就診之事實，亦有中央健保局九十二年四月二
    十八日健保醫字第０九二０００九七九八號函附保險對象門
    診就醫紀錄明細表附卷足憑（見他字第七六二號卷第二五至
    二七頁）。是證人吳鴻幸、蕭謝美蓮、連敏良曾至毓仁診所
    就診之事實堪以認定。雖證人連敏良於偵查時證稱：係九十
    年、九十一年間至毓仁診所云云（見偵字第一一三二五號卷
    第六七頁），惟其所述九十年間就診之事實，與上述就醫紀
    錄所載不符，而證人連敏良於同次偵查中證稱：二年前（即
    九十一年）開始前往毓仁診所就醫等語（見偵字第一一三二
    五號卷第六六頁反面），足見證人連敏良上開證述有關九十
    年間前往毓仁診所就醫乙節，應係口誤所致。
  (三)九十二年十月二十日十三時五十分許，由臺北縣政府衛生局
    稽查人員配合臺北縣政府警察局三重分局員警，至同案被告
    陳明典位於臺北縣三重市○○路○段三三巷六四號一樓住處
    搜索，當場查獲證人張金春正在施打靜脈注射治療，並有現
    場查獲照片在卷可佐（見偵字第一九五０七號卷第四０至四
    三頁）。
  (四)證人吳鴻幸於檢察事務官調查時證稱：偵查中所提示之照片
    ，其中較胖者，就是幫伊打針之人，姓名伊不知道，黃醫師
    幫伊看診，如果黃醫師沒有空，才由照片中較胖者來打針，
    有蓋健保卡等語明確（見發查字第一二八號卷第四八頁反面
    ）。嗣雖於原審審理時，改證稱：認識被告甲○○，…，有
    給被告甲○○看病、打針過，但被告乙○○沒有幫伊打過針
    ，在偵查中製作筆錄時並未提示照片給伊看，伊在偵查中的
    意思，是說較胖之人就是黃醫師，伊心裡是這樣想的，因為
    黃醫師是胖胖的，所以才說較胖之人就是給伊打針之人云云
    （見原審卷第二三六、二三七頁）。然經原審當庭勘驗檢察
    事務官調查錄音帶結果，其內容顯示為：(1)證人吳鴻幸明確
    指稱毓仁診所內有二名醫生，一名是黃醫生，另一名不知姓
    名。(2)檢察事務官確有提示照片並請證人吳鴻幸上前指認，
    證人吳鴻幸稱照片上之人就是另外一個其稱在毓仁診所中不
    知姓名的醫生，不是黃醫師，該人是幫他打針的人，黃醫師
    如果沒有空，在幫其他人打針或看診時，就是由照片上的人
    幫他打針，二個人其中一個人打，看診是由黃醫師看，有蓋
    健保卡。(3)其餘筆錄記載內容與錄音帶內容大致相符。(4)錄
    音時間共計六分五十五秒等情，有原審當庭勘驗所製作之筆
    錄在卷可稽（見原審卷第二四一頁）；再觀之證人吳鴻幸上
    述檢察事務官調查時證詞內容，既稱毓仁診所內有二名醫師
    ，一名是黃醫師，另一名不知姓名，並有提供照片供其指認
    ，當無發生錯認之可能；並參酌被告乙○○於偵查中已不否
    認照片中身穿白色上衣胖胖之人是伊本人（見偵字第一一三
    二五號卷第七頁反面），可知證人吳鴻幸於檢察事務官調查
    時所指，為伊打針之人應即為被告乙○○無誤。從而，被告
    乙○○有為證人吳鴻幸施打針劑之行為，堪以認定。證人吳
    鴻幸於原審審理時翻異偵查中所為之上揭證述，明顯係事後
    迴護之詞，不足為採。
  (五)證人蕭謝美蓮於偵查中結證稱：有去過毓仁診所看過病一、
    二次，因為覺得乙○○打針技術比較好，有請乙○○幫伊打
    過，乙○○幫伊打時，黃醫師有在旁邊，那次是黃醫師問診
    及蓋健保卡的等語綦詳（見偵字第一一三二五號卷第七五頁
    反面、七六頁）。又參酌證人蕭謝美蓮於原審證稱：我因為
    去看病打針而認識甲○○醫師。認識二、三年等語（見原審
    卷第一三九、一四０頁），足見證人蕭謝美蓮並無誤認被告
    乙○○為被告甲○○之虞；且證人蕭謝美蓮於原審公訴人問
    以偵查中作證時，有無提示他字第二四八九號卷第五一頁照
    片給伊指認時，復證稱：有，檢察官有給伊看這二張照片，
    照片上穿白衣服胖胖的人就是我說的「黃醫師」也是「大胖
    」。照片上的人就是黃醫師，我當時不知道他叫什麼名字，
    幫我打針的人就是照片上的人等語（見原審卷第一四五頁）
    ，可見證人蕭謝美蓮無論係於偵查中抑或於原審審理時，均
    一致證述：上揭偵查卷內照片上所示穿白衣服胖胖的人即係
    為伊注射之人；而被告乙○○對於上開偵查卷內照片上所示
    身穿白衣、胖胖之人係伊本人乙節，復於偵查中並不爭執（
    見偵字第一一三二五號卷第七頁反面），足徵證人蕭謝美蓮
    於偵查及原審均指為其打針之人係「乙○○」無訛。至證人
    蕭謝美蓮為何稱被告乙○○為「黃醫師」不得而知，然於原
    審及偵查中提示予伊辨認之照片僅有被告乙○○一人，並無
    被告甲○○在內，自不得以此而認證人蕭謝美蓮所言矛盾不
    可信。是證人蕭謝美蓮於原審證述：不認識乙○○，係黃醫
    師為其看診及打針云云（見原審卷第一四０至一四三頁），
    應係迴護之詞，自難憑信。被告乙○○有為證人蕭謝美蓮施
    打針劑之行為，同堪認定。
  (六)證人連敏良於偵查中結證稱：醫師幫我看診、量血壓，乙○
    ○幫我打針。我不知道是黃醫師還是乙○○問我病情，是乙
    ○○幫我打針，打了二、三次。…乙○○幫我打針時，黃醫
    師在桌子那邊寫病歷等語（見偵字第一一三二五號卷第六六
    頁反面、六七頁）。雖證人連敏良於原審審理時改證稱：認
    識黃醫師，因為給黃醫師看過病，在毓仁診所都是黃醫師幫
    伊看診、打針，也認識乙○○，但乙○○沒有在毓仁診所內
    幫伊打過針，伊去毓仁診所看病時，有遇見過乙○○，乙○
    ○是在與病患聊天云云（見原審卷第一四九、一五０、一五
    四頁）。惟證人連敏良於原審審理時自承偵查中之證述內容
    實在，並稱當時身體狀況較佳，講的較清楚等語（見原審卷
    第一五六、一五七頁）；其於原審復自承與被告乙○○已認
    識十年，黃醫師則係至毓仁診所看病才認識等情（見原審卷
    第一五二、一五五頁），是其應無將被告乙○○、甲○○二
    人錯置之可能；徵以證人連敏良與被告乙○○認識達十年以
    上，恆具一定交誼，不能排除於原審在被告乙○○前作證，
    礙於人情無法自由陳述之可能，是證人連敏良於原審就被告
    乙○○未在毓仁診所幫伊打過針云云，係屬維護之詞，難以
    採信。則被告乙○○在九十一年七月起至九十二年二月之期
    間，曾多次在毓仁診所為證人連敏良注射針劑之事實，亦堪
    認定。
  (七)證人張金春於警詢中陳述：（問：今日所查獲之乙○○之人
    ，該人是否為替你診療及注射藥劑品之人？）是等語（見偵
    字第一九五０七號卷第一六頁反面），核與證人即臺北縣政
    府衛生局稽查人員巫明月於原審審理時證稱：當天中午十二
    點半左右，稽查大隊接獲衛生局業務單位醫政課通知，當天
    是我與曾梅英輪值，就由我與曾梅英會同三重分局偵查員前
    往現場稽查，在車上偵查員甘仁龍有說他們已經在現場埋伏
    二、三個月了，當天早上因為發現有人去現場打針，所以才
    趕快通知我們去稽查，我們衛生局之前並不知道，到現場是
    由偵查員持搜索票在前面，我們到時，現場有陳明典夫婦、
    乙○○、張金春，張金春當時正在打點滴，還剩三分之一，
    我們就馬上照相，…在現場張金春還有直接指出就是在場的
    乙○○幫其注射，後來我們製作筆錄時，有再提示拍立得照
    片請他確認，經他確認無誤，就是被告乙○○幫他注射的等
    語（見原審卷第二四七、二四八頁）及證人即臺北縣政府衛
    生局稽查人員曾梅英於原審審理時證述：當天接獲訊息的過
    程及至現場情形如同巫明月所言，…在現場時張金春就有指
    說是被告乙○○幫他注射，後來製作筆錄前，我有再拿用拍
    立得拍的乙○○照片給張金春指認，確認就是照片中的人大
    胖幫他注射的，之後我再拿照片在分局請乙○○確認後簽名
    等語（見原審卷第二五二、二五三頁）相符。雖證人張金春
    於偵查中結證稱：當天我身體不舒服，乙○○載我去陳明典
    家坐按摩椅及氣血循環機。…我眼睛看不見，我拜託乙○○
    幫我打針，他說他現在沒幫人打針，是他一個朋友幫我打的
    ，我不知是誰云云（見偵字第一一三二五號卷第五一頁）；
    於原審證稱：那天早上十點多乙○○帶我去陳明典家坐按摩
    椅，乙○○帶我去之後，他說有事要先離開，回頭再來帶我
    回去，中午過後，我身體不適昏倒，那時候剛好有一位小姐
    過來找乙○○，所以該名女子即為我注射點滴，且所注射之
    藥劑亦係我自己帶來的云云（見原審卷第一六０、一六二頁
    ）。然證人張金春就上揭所稱之小姐到同案被告陳明典家中
    的時間（好像是中午的時後來的，伊到時小姐還沒來）（見
    原審卷第一六七、一七一頁）、停留情形（當時陳明典在坐
    按摩椅，大家在聊天）（見原審卷第一六九頁）及來陳明典
    家目的（找乙○○）（見原審卷第一六０頁），均與同案被
    告陳明典所供：當天只有「阿娟」一女子來過，約早上十時
    到，要來伊住處招攬金融卡業務，拜訪伊這個老人家，「阿
    娟」來時，張金春在坐按摩椅（後又稱當時張金春還未來）
    ，只是來伊住處跟伊問候一下，就離開去附近招攬金融卡，
    中午有無再去伊住處，伊在睡覺不清楚云云（見原審卷第一
    七四、一七五頁）不符；且依同案被告陳明典所供，證人張
    金春所指稱之該位小姐，係在銀行從事金融卡招攬工作，並
    無醫學方面之專長，縱依證人張金春所述，至多也只是曾在
    診所內從事過清潔的工作而已（見原審卷第一七二頁），則
    衡諸常情，如證人張金春斯時確已處於昏沈沈狀態，該名女
    子焉有可能甘冒證人張金春之生命危險而貿然為證人張金春
    注射，捨撥打一一九求救之途而不為？況證人張金春亦證稱
    ：伊並不知道所注射的藥劑是如何使用，該名女子並不曾幫
    伊注射過，對於伊的身體狀況也不清楚等語（見原審卷第一
    六九、一七二頁），益徵證人張金春上揭證詞誠與常情有違
    ；再參酌被告乙○○在偵查中供稱：查獲當天伊是要去同案
    被告陳明典家中拜拜，伊並不知道證人張金春是如何去？為
    何去？何時去的？云云（見偵字第一九五０七號卷號卷第五
    六頁反面至五七頁），與證人張金春於原審證稱：查獲當天
    ，係被告乙○○開車載伊去同案被告陳明典家中坐按摩椅、
    氣血循環機云云（見原審卷第一六０、一六四頁）明顯矛盾
    ，則被告乙○○刻意迴避係伊駕車載證人張金春到同案被告
    陳明典住處之事實，在在彰顯其心虛意圖脫罪之情；又被告
    乙○○於偵查中先稱：（問：何以張金春在那注射點滴？）
    我進去沒注意看，不知他有無打點滴云云（見偵字第一九五
    ０七號卷第五五頁），惟其於知悉採自點滴瓶上之指紋四枚
    ，其中一枚與所附被告乙○○指紋卡之左手中指指紋相符時
    （見偵字第一九五０七號卷第八五至八八頁），始改口稱：
    那是我在拔點滴時留下來的云云（見原審卷第二六六頁），
    同案被告陳明典於原審亦證稱：當時因為點滴已經打完，我
    才叫乙○○去幫他把點滴拿掉云云（見原審卷第二四四頁）
    ，是若非被告乙○○心中有鬼，何需掩飾知悉張金春在場注
    射點滴之事實。由上可知，證人張金春、同案被告陳明典上
    揭有利被告乙○○之證述，均屬事後為替被告乙○○脫罪所
    為迴護之詞，並不足採。被告乙○○有替證人張金春為靜脈
    注射治療之行為明確，足堪認定。又上述台北縣三重市○○
    路查獲張金春注射點滴及放置藥劑之處，係同案被告陳明典
    之住處，為同案被告陳明典及被告乙○○所是認，從而，同
    案被告陳明典提供場所讓被告乙○○非法從事醫療行為之事
    實，亦甚彰顯。
  (八)被告乙○○雖於原審及本院審理時辯稱上揭偵查卷內所附照
    片上穿白色上衣胖胖之人並非伊云云（見本院卷第一０一頁
    ）。然經原審及本院當庭觀察被告乙○○之身形、體態，均
    與照片上身穿白色上衣胖胖之人相似，並有原審庭後命拍攝
    之照片二幀附卷可佐（見原審卷第一九八頁）；況被告乙○
    ○於偵查中自承：（問：有無在毓仁診所幫人看診打針？）
    …黃醫師給病人打針打不下去時，可能有請我幫忙，但我也
    記不清是那個病人等語（見偵字第一九五０七號卷第五八頁
    ）。是被告乙○○嗣翻異前詞，辯稱並非伊云云，應係事後
    為圖卸責之詞，並不足採，且由被告乙○○上述於偵查中自
    承幫忙打針之情，益徵證人吳鴻幸、蕭謝美蓮及連敏良上述
    所證，堪信為真。
  (九)至被告乙○○以證人張金春是瞎子，怎麼看得到誰幫他看診
    云云置辯（見本院卷第一０一頁）。惟台北縣衛生局於九十
    二年十月二十日前往同案被告陳明典位於臺北縣三重市○○
    路○段三三巷六四號一樓住處取締時，現場僅有被告乙○○
    、同案被告陳明典，陳明典之妻、及證人張金春之情，為被
    告乙○○等所不爭；而同案被告陳明典與證人張金春於偵查
    中均結證稱：當日係被告乙○○載證人張金春至同案被告陳
    明典家中等語（見偵字第一一三二五號卷第五０頁反面、五
    一頁），足徵證人張金春對外在事實仍可明確知悉，且被告
    乙○○與證人張金春間有一定之交情，故已難認證人張金春
    有錯認之虞；再者，證人張金春雖視力不佳，然就何人對其
    為注射行為，事關重大，倘無一定之信任，豈能任他人恣意
    為之？是被告徒以證人張金春視力不佳為由，否認證人張金
    春之指述，難認可採。
  (十)又九十二年十月二十日於同案被告陳明典家中所查獲之藥劑
    及注射器械等物品（如附表所示），均係被告乙○○所寄放
    乙節，業經同案被告陳明典於偵查中結證屬實（見偵字第一
    一三二五號卷第五二頁）。雖被告乙○○於原審審理時先辯
    稱，係他人為陷害伊，才叫人將扣案物品送至同案被告陳明
    典住處云云，嗣於本院審理時另辯稱：搜索扣押都不是我的
    東西云云（見本院卷第一０二頁）。然此不但與被告乙○○
    在偵查中不否認扣案物品有部分係屬伊所有，是從伊車上搬
    下來的云云（見偵字第一九五０七號卷第五六頁反面）前後
    矛盾；且依證人巫明月、曾梅英所證述：扣案之藥劑一共有
    三十八種，有些是放在地上，有些是放在櫃子上，有些已經
    開封，但均在有效期限內之情形（見原審卷第二四七、二五
    五頁）；再佐以臺北縣政府警察局三重分局扣押物品目錄表
    所示其中部分扣案藥劑數量僅剩下二分之一或四分之一等節
    （見偵字第一九五０七號卷第六至九頁），則若係他人栽贓
    誣陷，為何會有加以開封（準備使用）或已使用過剩下之情
    形？且又何需大費周章，準備達三十八種之多？況再參酌證
    人張金春於警詢時稱：（問：你自何時起開始尋找密醫乙○
    ○為你身體診療？共幾次？其每次代價為何？）第一次是約
    在四、五天前。共三次等語（見偵字第一九五０七號卷第一
    六頁反面），與本件查獲時現場垃圾桶內還有一些殘留點滴
    瓶等醫療廢棄物之情相吻合（見偵字第一九五０七號卷第三
    六頁），可見於上址內所查獲如附表所示物品應均係被告乙
    ○○所寄放無誤，被告上開所辯，顯然亦係事後推卸責任之
    詞，不足採信。同案被告陳明典嗣於原審及本院審理時翻異
    前供，諉稱藥劑為一不詳姓名之人放置云云，亦係迴護之詞
    ，難以採信。
  (十一)被告甲○○雖一再辯稱：伊僅係向被告乙○○承租坐落臺北
    縣三重市○○路○段一二三巷九號一樓房屋開立毓仁診所，
    如係合謀何需支附租金云云。然被告甲○○係自八十九年八
    月一日起至九十三年五月三十一日止，向被告乙○○承租上
    述房屋開設毓仁診所，有租賃合約暨後附房屋收款明細表足
    憑（見本院卷第五九至六一頁），且為被告甲○○、乙○○
    所自承。而依上述證人吳鴻幸、蕭謝美蓮及連敏良所證述至
    「毓仁診所」就醫之時間暨卷附保險對象就醫明細表可知，
    其三人前往毓仁診所就醫之時間，確係在上開被告甲○○向
    被告乙○○承租房屋期間至明；再徵以證人吳鴻幸、蕭謝美
    蓮及連敏良亦一致證稱：被告乙○○為其等看診、打針時，
    有另一名黃醫師在場，證人吳鴻幸並證稱：有蓋健保卡等語
    （見發查字第一二八號卷第四八頁反面）；證人蕭謝美蓮並
    證稱：黃醫師有問診及蓋健保卡等語（見偵字第一一三二五
    號卷第七五頁）；證人連敏良並證稱：黃醫師在桌子那裡寫
    病歷等語（見偵字第一一三二五號卷第六七頁），足見被告
    甲○○就被告乙○○違反醫師法之行為，應有事前合謀無疑
    ，否則，被告甲○○豈有容認被告乙○○在其診所為證人吳
    鴻幸等三位病患看診之可能。再者，被告乙○○無醫師執照
    ，為被告乙○○、甲○○所是認，依法不可能取得中央健保
    局之特約資格，故吳、蕭二人至「毓仁診所」就醫時，得以
    使用健保卡看診，被告乙○○事後應係以「毓仁診所」名義
    ，向中央健康保險局請領醫療給付無訛，故被告甲○○、乙
    ○○就事實欄所載之行為，有犯意聯絡及行為分擔，堪以認
    定。至被告甲○○仍須支付上述房屋租金乙節，或係其二人
    於合謀期間，各就所提供之場所、資產、器械分沾利益之約
    定或係被告甲○○同時其兼有自行單獨看診使用場所之對價
    ，尚不足為被告甲○○未與被告乙○○謀議違反醫師法之有
    利認定。
  (十二)被告甲○○再以：被告甲○○為合法醫師，沒有醫師法第二
    十八條的問題云云置辯。惟醫師法第二十八條第一項前段之
    罪，固以未具合法醫師資格為犯罪構成要件之一，然如未具
    合法醫師資格者與具合法醫師資格者共同犯該罪，自非不能
    成立共同正犯（最高法院八十六年台非字第二六二號判決意
    旨參照）。 是其所辯自不可採。
  (十三)被告甲○○另以：本案係被告乙○○之弟媳婦蔡月筆因家產
    糾紛懷恨在心，一方面訪視被告乙○○前案密醫被檢舉時之
    所留下之翻拍相片，充做新證據，一方面收買串通被告乙○
    ○以前密醫時期之老病患，將記憶已不清所殘留之舊情節，
    混合成新檢舉，作為咬住被告乙○○之犯行，即誣告被告甲
    ○○租被告乙○○之房屋，而抹黑被告甲○○提供合法場所
    供被告乙○○非法執業，況證人蔡月筆於原審亦供稱，伊認
    為被告甲○○是最無辜的云云。惟被告乙○○前於八十六年
    間，同事實欄所載毓仁診所所在地經營「萬原診所」，未經
    取得合法醫師資格，擅自執行醫療業務而違反醫師法案件，
    經臺灣板橋地方法院以八十六年易字第七四八八號判決有期
    徒刑一年八月、罰金六萬元，復經本院以八十七年上易字第
    五七一號判決駁回上訴確定，有該案件判決書及本院被告全
    國前案紀錄表足稽（見偵字第一一三二五號卷第一三至一九
    頁，本院卷第三０至三二頁）。惟觀之上開違反醫師法案件
    證人及其他訴訟關係人無一與本案證人吳鴻幸、蕭謝美蓮、
    連敏良相符；又證人蔡月筆於原審審理時，否認本案為其秘
    密檢舉，並證稱：伊有聽病患說乙○○至毓仁診所招攬病人
    ，這些病人他認識，但不知姓名，惟並非本案證人吳鴻幸、
    蕭謝美蓮、連敏良等人等語（見原審卷第一八四、一八六、
    一八九頁）；另除證人連敏良外，其餘蕭謝美蓮、吳鴻幸於
    原審審理時均未證稱：曾在「毓仁診所」外讓被告乙○○看
    病之情；而證人連敏良於原審作證時，雖自承五年前曾讓被
    告乙○○打過針，惟亦證稱：當時並非毓仁診所，當時沒執
    照，地點相同等語（見原審卷第一五一頁），足徵證人連敏
    良對於被告乙○○先前之密醫行為，及本案至毓仁診所就醫
    之情況，區分至為明確，尚無前後混淆之情事。再者，本案
    偵查中供證人吳鴻幸、蕭謝美蓮指認之相片，係以相片中人
    為其指認之對象，並非以相片顯現之內容直接作為認定被告
    乙○○非法執行醫療業務之依據，已如上揭證據能力五、所
    述，自無以舊有違反醫師法之相片混充證據可言，是被告甲
    ○○上揭辯解均難認有據。
  (十四)按醫師法固於九十一年一月十六日修正公布，並於同年月十
    八日起施行，惟被告乙○○、甲○○二人之共同未取得合法
    醫生資格而擅自執行醫療業務犯行及被告乙○○、同案被告
    陳明典二人之共同未取得合法醫生資格而擅自執行醫療業務
    犯行，其行為終了時，均係已在該法修正施行後，皆應逕適
    用修正後之醫師法，並無比較適用之問題，合先敘明。次按
    所謂「醫療業務」係指以醫療行為為職業，不問是主要業務
    或附屬業務，凡職業上予以機會，為非特定多數人所為之醫
    療行為均屬之，有臺北縣政府九十二年十一月三日北府衛醫
    字第０九二００四六二七一號函在卷可稽（見發查字第四七
    ００號卷第三頁）。又上揭所稱「醫療業務行為」係指凡以
    治療、矯正或預防人體疾病、傷害、殘缺為目的，所為的診
    察、診斷及治療；或基於診察、診斷結果以治療為目的，所
    為的處方、用藥、施術或處置等行為全部或一部，均屬之，
    亦有行政院衛生署九十一年九月二十三日衛署醫字第０九一
    ００六二九九六號函在卷可按（見發查字第一二八號卷第四
    一頁）。故被告乙○○為治療吳鴻幸、蕭謝美蓮、連敏良、
    張金春等人之腳痛、頭痛、神經痛、感冒等症狀，而施以針
    筒注射、靜脈注射治療等處置行為，既均係以治療疾病為目
    的，應屬醫療行為無訛，未具合法醫師資格者，應不得為之
    ，此並有行政院衛生署六十五年十二月二十二日衛署醫字第
    一三四六八四號函（見發查字第一二八號卷第四０頁）及臺
    北縣政府上揭函文附卷可考。再未具醫師資格，執行醫療業
    務者，除係在中央衛生主管機關認可之醫院，於醫師指導下
    實習之國內醫學院、校學生或畢業生，或在醫療機構於醫師
    指示下之護士、助產士或其他醫事人員，或合於醫師法第十
    一條第一項但書規定，或臨時施行急救，而執行醫療業務者
    外，其餘未具醫師資格而執行醫療業務者，即為「擅自」執
    行醫療業務。本件被告乙○○既無醫師資格，並非醫學院校
    學生或畢業生，亦非護理人員、助產人員或其他醫事人員，
    其為吳鴻幸等人施以注射時，既非身處無醫師執業之山地、
    離島、偏僻地區，亦無急迫情形，亦非為吳鴻幸等人施行急
    救，所為即屬「擅自」，應堪認定。
  (十五)綜上，本件事證明確，被告乙○○、甲○○違反醫師法犯行
    洵堪認定，自應依法論科。至被告乙○○請求傳喚證人蔡月
    筆（見本院卷第五四頁）、被告甲○○請求傳訊證人楊宏榮
    、蔡建承，並請求勘驗證人蔡月筆於九十三年三月二十日偵
    查時之錄音帶（見本院卷第五六頁反面至五七頁），無非均
    係為證明檢舉人是否為蔡月筆或證明蔡月筆之證述有不一致
    之情形。然依上所述，並非以證人蔡月筆所言為論罪依據，
    自無調查傳喚之必要；又被告甲○○另要求向台北縣政府衛
    生局調取毓仁診所自八十九年八月起迄九十二年二月間之三
    次查訪紀錄（見本院卷第八五頁反面），以證明伊並無由未
    具醫師資格之人，於毓仁診所從事幫忙打針等違反醫師之行
    為。惟上揭三次查訪紀錄，僅能證明該三次台北縣政府衛生
    局查訪時，被告甲○○等未為上揭違反醫師法之行為，並無
    法據此推翻上揭之認定，自亦無調查之必要，附此敘明。
二、被告等行為後，刑法部分修正條文於九十五年七月一日起生
    效施行（下稱現行刑法）；復參酌最高法院九十五年五月二
    十三日第八次刑事庭會議決議意旨，現行刑法第二條第一項
    之規定，係規範行為後法律變更所生新舊法律比較適用之準
    據法，於現行刑法施行後，應適用現行刑法第二條第一項之
    規定，為「從舊從輕」之比較。茲就本案新、舊法比較適用
    之結果分敘如下：
  (一)刑法第二十八條原規定「二人以上共同實施犯罪之行為者，
    皆為正犯」，經修正為「二人以上共同實行犯罪之行為者，
    皆為正犯」，亦即新法共同正犯之範圍已有限縮，排除陰謀
    犯、預備犯之共同正犯。而本件被告等所謂實行犯行，不論
    依修正前刑法第二十八條規定或修正後刑法第二十八條之規
    定，均為共同正犯，自應適用裁判時法律即修正後之刑法第
    二十八條規定。
  (二)被告等行為時，關於罰金之最低額，修正前刑法第三十三條
    第五款規定：「罰金：（銀元）一元以上。」，經依現行法
    規所定貨幣單位折算新臺幣條例第二條規定折算後，上開罰
    金刑之最低數額為新臺幣三元。而修正後刑法第三十三條第
    五款則規定：「罰金：新臺幣一千元以上，以百元計算之」
    ，即修正後之罰金刑最低數額，已提高為新臺幣一千元，比
    較新舊法適用結果，此部分以被告等行為時之舊法較有利於
    被告。
  (三)被告等行為時之刑法第四十一條第一項前段規定：「犯最重
    本刑為五年以下有期徒刑以下之刑之罪，而受六個月以下有
    期徒刑或拘役之宣告，因身體、教育、職業、家庭之關係或
    其他正當事由，執行顯有困難者，得以一元以上三元以下折
    算一日，易科罰金。」依斯時有效施行之罰金罰鍰提高標準
    條例第二條前段規定（業於九十五年五月十七日經總統以華
    總一義字第０九五０００六九七九一號令修正公布刪除，並
    自九十五年七月一日起生效），依刑法第四十一條易科罰金
    者，就其原定數額提高為一百倍折算一日，則被告行為時之
    刑法及罰金罰鍰提高標準條例關於易科罰金折算標準之規定
    ，係以銀元三百元折算一日，經折算為新臺幣後，應以新臺
    幣九百元折算一日。而現行刑法第四十一條第一項前段規定
    ：「犯最重本刑為五年以下有期徒刑以下之刑之罪，而受六
    個月以下有期徒刑或拘役之宣告者，得以新臺幣一千元、二
    千元或三千元折算一日，易科罰金。」比較修正前、後關於
    易科罰金折算標準之規定，以修正前刑法第四十一條第一項
    前段及修正前罰金罰鍰提高標準條例第二條前段規定，較有
    利於被告。
  (四)按刑法第四十七條原規定：「受有期徒刑之執行完畢，或受
    無期徒刑或有期徒刑一部之執行而赦免後，五年以內再犯有
    期徒刑以上之罪者，為累犯，加重本刑至二分之一」，經修
    正為新法第四十七條第一項規定：「受徒刑之執行完畢，或
    一部之執行而赦免後，五年以內故意再犯有期徒刑以上之罪
    者，為累犯，加重本刑至二分之一」，亦即新法累犯之要件
    已有限縮，自屬法律有變更，經比較新舊法，修正前刑法第
    四十七條規定非有利於被告（最高法院九十六年度台上字第
    三０六四號判決意旨參照），自應適用新法規定。
  (五)修正前刑法第十一條規定，本法總則於其他法令有刑罰之規
    定者，亦適用之。但其他法令有特別規定者，不在此限。修
    正後刑法第十一條規定，本法總則於其他法律有刑罰或保安
    處分之規定者，亦適用之。但其他法律有特別規定者，不在
    此限。依該條之立法理由，此變更係為使法規範明確，是亦
    非法律變更，依最高法院九十五年第八次刑事庭會議決議之
    精神，應直接適用修正後之新法，無庸比較。
三、核被告乙○○、甲○○所為，均係犯醫師法第二十八條前段
    之未取得合法醫生資格而擅自執行醫療業務罪。被告乙○○
    就上揭犯行，分別與被告甲○○（指在毓仁診所為吳鴻幸、
    蕭謝美蓮、連敏良施以針筒注射部分）；及與同案被告陳明
    典（指在同案被告陳明典住處為張金春施以靜脈注射治療部
    分）有犯意聯絡及行為分擔，均應論以刑法第二十八條之共
    同正犯。又所謂業務，係指以反覆為同種類之行為為目的之
    社會活動，無論受其診治之人多少，或同一人受診治多少次
    ，均屬一個業務行為，應無連續犯可言。本件被告乙○○先
    後為吳鴻幸等人施以針筒注射、靜脈注射之診療多次，係屬
    反覆實施之同一業務行為，屬單純一罪，公訴意旨認被告乙
    ○○、甲○○上開違反醫師法之行為係屬連續犯，容有誤會
    。被告乙○○前曾於八十六年間因違反醫師法案件，經台灣
    板橋地方院以八十六年度易字第七四八八號判處有期徒刑一
    年八月，併科罰金新臺幣（下同）六萬元，罰金如易服勞役
    ，以九百元即銀元三百元折算一日，嗣經上訴，由本院於八
    十七年四月八日以八十七年度上易字第五七一號判決上訴駁
    回確定，甫於八十九年七月四日因假釋期滿以已執行論等情
    ，有臺灣高等法院被告前案紀錄表一份在卷可參（見本院卷
    第三０至三二頁），其於五年之內，再犯本件有期徒刑以上
    之罪，係屬累犯，應依刑法第四十七條規定，加重其刑。
四、原審據以論科，固非無見。惟原審就：(一)同案被告陳明典以
    證人身分於偵查中所為之陳述，未說明上開傳聞證據例外得
    為證據之原因（見原審判決第九頁第二十三行至二十四行）
    ，自有未洽；(二)扣案如附表所示之藥劑及注射器為供被告乙
    ○○與同案被告陳明典共同犯罪所用之物，與被告甲○○無
    涉，自不得對被告甲○○宣告沒收之，然原審於主文中，誤
    對被告甲○○併為諭知沒收，尚有未當；(三)原審判決未及比
    較刑法修正前後之適用，亦有未合。被告乙○○、甲○○二
    人以否認犯行為由上訴，請求撤銷改判，雖無理由。然原判
    決既有上揭不當之處，自應由本院就被告乙○○、甲○○部
    分予以撤銷改判。爰審酌被告乙○○前已有二次違反醫師法
    之前科，猶不知悔改，仍長期為病患進行醫療行為，罔顧病
    患之權益，惡性顯屬重大，應嚴加非難；以及被告甲○○明
    知被告乙○○未取得合法醫師資格，竟罔顧他人生命、身體
    、健康之安全，提供場所供被告乙○○為他人進行診療行為
    ，陷他人於危險之中，兼衡被告乙○○於為醫療行為時對病
    患所生之危險，復佐以被告甲○○乃具有合法醫師資格之人
    ，竟罔顧醫師倫理等一切情狀，分別量處如主文第二項、第
    三項所示之刑。又被告二人之行為係在九十六年四月二十四
    日之前，爰依中華民國九十六年犯罪減刑條例第二條第一項
    第三款規定，減其刑二分之一，就被告甲○○部分並諭知易
    科罰金之折算標準。另被告甲○○前均未曾受有期徒刑以上
    刑之宣告，有臺灣高等法院被告前案紀錄表在卷可稽（見本
    院卷第三三頁），經此起訴審判後，當能知所警惕，且本案
    並未發生實害之結果，於為警查獲後亦已停止一切醫療行為
    ，認被告甲○○所宣告之刑以暫不執行為適當，爰諭知緩刑
    四年，以啟自新。而扣案如附表所示之藥劑及注射器械，均
    係被告乙○○所有供其執行醫療業務所用之物，業據同案被
    告陳明典於偵查中供明，應依醫師法第二十八條前段之規定
    諭知沒收。
據上論斷，應依刑事訴訟法第三百六十九條第一項前段、第三百
六十四條、第二百九十九條第一項前段，醫師法第二十八條前段
，刑法第二條第一項前段、第十一條前段、第二十八條、第四十
七條、第四十一條第一項前段（修正前）、第七十四條第一項第
一款，罰金罰鍰提高標準條例第二條（修正前），中華民國九十
六年罪犯減刑條例第二條第一項第三款、第七條、第九條，判決
如主文。
本案經檢察官羅建勛到庭執行職務。
中    華    民    國    97    年    11    月    25    日
                  刑事第十七庭  審判長法  官  趙功恆
                                      法  官  陳世宗
                                      法  官  陳憲裕
以上正本證明與原本無異。
如不服本判決，應於收受送達後10日內向本院提出上訴書狀，其
未敘述上訴之理由者並得於提起上訴後10日內向本院補提理由書
（均須按他造當事人之人數附繕本）「切勿逕送上級法院」。
                                      書記官  劉育妃
中    華    民    國    97    年    12    月    1     日
附錄：本案論罪科刑法條全文
醫師法第二十八條：
未取得合法醫師資格，擅自執行醫療業務者，處六個月以上 5 年
以下有期徒刑，得併科新臺幣三十萬元以上0000000元以下罰金
，其所使用之藥械沒收之。但合於下列情形之一者，不罰：
一、在中央主管機關認可之醫療機構，於醫師指導下實習之醫學
    院、校學生或畢業生。
二、在醫療機構於醫師指示下之護理人員、助產人員或其他醫事
    人員。
三、合於第 11 條第 1 項但書規定。
四、臨時施行急救。


司法院資訊處製作；財團法人民間司法改革基金會備份。
